【裁判字號】    97,簡上,158
【裁判日期】    980113
【裁判案由】    損害賠償
【裁判全文】
臺灣士林地方法院民事判決             97年度簡上字第158號
上  訴  人  甲○○
被上訴人    乙○○
上開當事人間請求損害賠償事件，上訴人對於中華民國97年9 月
5 日本院士林簡易庭97年度士簡字第1030號第一審判決提起上訴
，本院於民國97年12月30日言詞辯論終結，判決如下：
     主  文
上訴駁回。
第二審訴訟費用新臺幣仟壹佰伍拾元由上訴人負擔。
     事實及理由
一、上訴人起訴主張：被上訴人為執業律師，上訴人曾於民國92
    年6 月間委任被上訴人處理與訴外人王志鵬間提出租金收入
    計算報告等民事事件，經臺灣臺北地方法院92年度訴字第59
    17號、臺灣高等法院93年度上易字第285 號、最高法院95年
    度臺上字第405 號民事判決確定，又於93年間，委任被上訴
    人擔任辯護人，處理臺灣臺北地方法院檢察署93年度偵字第
    7116號侵占等偵查案件，被上訴人因而對上訴人與其他全體
    繼承人曾於91年12月13日簽訂「王武雄不動產遺產協議書草
    案」（以下簡稱系爭協議書），協議分管被繼承人王武雄所
    留遺產之性質，甚為清楚。嗣上訴人於94年間，再行委任被
    上訴人，處理其與訴外人歐兆豐即全方位停車場（原名歐相
    維）等人間返還所有物等民事事件（以下簡稱系爭案件），
    並支付被上訴人第一審委任報酬新臺幣（以下同）20萬元，
    詎料被上訴人於系爭案件於臺灣臺北地方法院94年度重訴字
    第834 號第一審訴訟審理程序中，漏未提出系爭協議書為證
    物，以致上訴人遭受敗訴判決，經上訴後補呈系爭協議書，
    始經臺灣高等法院以95年度重上字第239 號民事判決，判命
    訴外人歐兆豐即全方位停車場應將坐落臺北市○○區○○段
    三小段381 地號土地暨其上門牌號碼臺北市○○街159 號地
    下1 、2 層房屋（以下簡稱系爭不動產）返還予上訴人，並
    給付無權占有期間相當於租金之損害賠償。是以，上訴人係
    因被上訴人過失，導致系爭案件第一審敗訴，使上訴人受有
    損害，爰依民法第544 條規定，訴請被上訴人賠償20萬元損
    失等語。
二、被上訴人則以：
  (一)委任之當事人不能僅以訴訟之勝敗，即主張其受有損害。況
    伊於系爭案件一審訴訟審理程序中，係以民法第767 條為訴
    訟標的，訴請訴外人歐兆豐即全方位停車場返還系爭不動產
    ，非請求返還租賃物，且屢次主張：因系爭不動產出租人即
    王武雄繼承人代表王志鵬及上訴人，與訴外人亞太駐車企業
    股份有限公司（以下簡稱亞太公司）所簽定之不動產租賃契
    約書（以下簡稱系爭租賃契約）第5 條約定，非經出租人書
    面同意，訴外人亞太公司不得擅將租賃物全部或部分轉租、
    頂讓或借與他人使用，因此縱使訴外人歐兆豐即全方位停車
    場提出其與訴外人亞太公司間之停車場經營權轉讓契約等文
    件為真，對於上訴人亦不生效力，訴外人歐兆豐即全方位停
    車場占有系爭不動產，仍屬無權占有，因此，無論伊是否於
    系爭案件一審訴訟審理程序中提出分管協議書，均不影響判
    決認定結果。
  (二)系爭案件起訴時，上訴人已因遺產分割而取得該不動產之所
    有權登記，自得為適格之原告，並有權對訴外人歐兆豐主張
    返還所有物，無須另得其他繼承人同意，更與遺產是否分管
    、分割無涉，則系爭案件第一審判決即94年重訴字第834 號
    判決認事用法既然有誤，自不得因此反主張被上訴人處理事
    務有過失。
  (三)又於92年7 月22日終止租約時，係由上訴人自行辦理，因此
    是否發生與亞太公司終止租賃契約之效力，與被上訴人執行
    職務有無過失無關，被上訴人據上訴人提供之證據資料進行
    訴訟，自無過失可言。
  (四)關於系爭協議書性質，上訴人在不同案件中，曾主張屬於遺
    產分割協議，亦曾主張僅屬分管協議性質，伊認為該份文件
    性質不確定，遂未貿然於系爭案件一審訴訟程序中提出，此
    亦係顧及上訴人利益，不得因此謂被上訴人有過失等語置辯
    。
三、本件原審對於上訴人之請求，判決上訴人敗訴，上訴人提起
    上訴，並聲明：(一)原判決廢棄。(二)被上訴人應給付上訴人20
    萬元。被上訴人則聲明：駁回上訴。
四、本件經受命法官依民事訴訟法第271 條之1 準用同法第270
    條之1 第1 項第3 款規定，整理並協議簡化爭點及不爭執點
    如下（本院97年11月19日準備程序筆錄，本院卷第52頁至第
    53 頁）：
  (一)兩造不爭執之事實：
    1.上訴人前委任被上訴人為訴訟代理人，依據委任之法律關
      係，訴請訴外人王志鵬提出租金收入計算報告書，並提出
      91年12月13日簽立之「王武雄不動產遺產協議書草案」為
      證。上開事件經臺灣臺北地方法院於93年2 月23 日 以92
      年度訴字第5917號民事判決駁回，並經臺灣高等法院於93
      年10月6 日以93年度上易字第285 號、最高法院於95年3
      月9 日以95年度臺上字第405 號駁回上訴確定。
    2.訴外人王志鵬前告訴上訴人侵占、背信等事件，經臺灣臺
      北地方法院檢察署於94年4 月13日以93年度偵字第7116號
      處分不起訴，被上訴人為上訴人之選任辯護人。上開偵查
      案件亦提出「王武雄不動產遺產協議書草案」為證。
    3.上訴人前委任被上訴人為訴訟代理人，訴請訴外人全方位
      停車場開發股份有限公司、劉明森、林柏安、楊仁榮、歐
      相維即全方位停車場返還所有物等事件，經臺灣臺北地方
      法院於95年3 月27日以94年度重訴字第834 號民事判決駁
      回，上訴人不服提起上訴，經臺灣高等法院於95年12月5
      日以95年度重上字第239 號民事判決訴外人歐兆豐即全方
      位停車場應將坐落臺北市○○區○○段3 小段381 地號土
      地暨其上門牌號碼臺北市○○街159 號地下、地下二層建
      物返還上訴人，並自92年8 月1 日起至返還前項財產之日
      止，每月給付上訴人12萬元，其餘上訴駁回。
    4.被上訴人於臺灣臺北地方法院94年度重訴字第834 號民事
      事件向上訴人收取第一審委任報酬20萬元。
  (二)兩造爭執要旨：
    1.上訴人於臺灣臺北地方法院94年度重訴字第834 號第一審
      民事事件獲敗訴判決，是否因被上訴人過失漏未提出系爭
      協議書所致？
    2.倘被上訴人有過失，上訴人是否受有損害？受損害金額若
      干？
五、茲就上述爭點，析述本院得心證之理由如下：
  (一)被上訴人就受委任事物處理並無過失：
    按「受任人因處理委任事務有過失，或因逾越權限之行為所
    生之損害，對於委任人應負賠償之責。」民法第544 條定有
    明文。又因過失不法侵害他人之權利者，固應負損害賠償責
    任。但過失之有無，應以是否怠於善良管理人之注意為斷者
    ，茍非怠於此種注意，即不得謂之有過失（最高法院19年上
    字第2746號判例參照）。復按，「當事人主張有利於己之事
    實者，就其事實有舉證之責任。」民事訴訟法第277 條前段
    亦有明文規定。本件上訴人主張被上訴人為其處理系爭訴訟
    ，因過失漏未提出系爭協議書而導致敗訴，上訴人因此受有
    損害云云，惟為被上訴人所否認，揆諸前揭法條規定，自應
    由上訴人就被上訴人處理系爭案件有過失乙節，負舉證之責
    任。經查：
    1.按「所有人對於無權占有或侵奪其所有物者，得請求返還
      之。對於妨害其所有權者，得請求除去之。有妨害其所有
      權之虞者，得請求防止之。」民法第767 條定有明文。查
      上訴人於94年4 月12日辦妥繼承登記，為系爭不動產之所
      有權人之事實，有系爭不動產登記謄本附於臺灣臺北地方
      法院94年度重訴字第834 號民事卷宗可考（參見上開卷宗
      第10頁至第12頁），並為兩造所不爭執，是以，系爭案件
      於94年6 月27日繫屬於法院時，上訴人已為系爭不動產所
      有人無誤，則被上訴人以民法第767 條為請求權基礎，為
      上訴人對訴外人歐兆豐即全方位停車場等人提起返還所有
      物等訴訟，自屬於法有據。
    2.復查，系爭案件中，訴外人歐兆豐即全方位停車場固提出
      其與訴外人亞太公司間簽訂之停車場經營權移轉同意書，
      辯稱其為有權占有云云。惟查，訴外人王武雄之繼承人代
      表王志鵬、上訴人於91年3 月9 日與訴外人亞太公司簽訂
      不動產租賃契約書，將系爭不動產出租予訴外人亞太公司
      ，依上開不動產租賃契約書第5 條約定：「非經甲方（即
      出租人）書面同意不得擅自將租賃物全部或部份轉租、頂
      讓或借與他人使用，否則甲方得將第2 條預交之未到期票
      據沒收，並依第4 、10條處理。」及民法第443 條規定：
      「承租人非經出租人承諾，不得將租賃物轉租於他人。但
      租賃物為房屋者，除有反對之約定外，承租人得將其一部
      分轉租於他人。承租人違反前項規定，將租賃物轉租於他
      人者，出租人得終止契約。」，則訴外人亞太公司無論在
      上訴人於92年7 月22日為終止租約意思表示之前或之後，
      將系爭不動產以轉租或頂讓等任何形式交由訴外人歐兆豐
      即全方位停車場經營，對於出租人均不生效力，訴外人歐
      兆豐即全方位停車場就系爭不動產仍為無權占有，當屬無
      疑。
    3.再查，訴外人王武雄之繼承人代表王志鵬、上訴人於91年
      3 月9 日與訴外人亞太公司簽訂系爭租賃契約書，嗣王武
      雄之繼承人於91年12月13日簽立系爭協議書，上訴人取得
      系爭不動產之管理權後，於92年7 月22日單獨向訴外人亞
      太公司為終止租約之意思表示，上訴人因認被上訴人未於
      第一審提出系爭協議書，為其敗訴之理由云云。然查，訴
      外人亞太公司將系爭不動產交予訴外人歐兆豐即全方位停
      車場經營，對於出租人不生效力，已如前述，要與上訴人
      是否有於91年12月13日簽立系爭協議書、訴外人亞太公司
      與出租人間之系爭租賃契約是否合法終止等節無涉。況終
      止權之行使，依民法第263 條準用同法第258 條之規定，
      應向他方當事人以意思表示為之，契約當事人之一方有數
      人者，該意思表示，應由其全體或向其全體為之，此為終
      止權行使之不可分性（最高法院64年臺上字第2294號判例
      要旨參照），是縱令系爭不動產嗣後約定由上訴人分管，
      除非訴外人王武雄之繼承人亦有約定系爭租賃契約之債權
      債務關係由上訴人分管，否則基於債權之相對性及終止權
      行使之不可分性原則，仍不得逕認上訴人即得單獨向訴外
      人亞太公司為終止租約之意思表示。此觀諸系爭案件第一
      審即臺灣臺北地方法院94年重訴字第834 號判決謂：「…
      …依民法第263 條準用同法第258 條之規定，解除權之行
      使，應向他方當事人以意思表示為之。契約當事人之一方
      有數人者，前項意思表示，應由其全體或向其全體為之。
      惟觀之原告（即本件上訴人）所提之亞太公司之租賃契約
      終止協議書所示，僅由原告與亞太公司協議終止租賃契約
      ，縱使由亞太公司之租賃契約書末頁手寫附記以觀，亦僅
      有原告甲○○一人之註記簽名，自難認由王武雄之繼承人
      代表王志鵬及甲○○與亞太公司簽訂之前揭租約已於92年
      7 月15日合法解除或於同年月22日合法終止」等語（本院
      卷第39頁），可知系爭案件第一審判決之所以認定上訴人
      敗訴，乃因租賃契約當事人有數人時，基於終止權行使不
      可分原則，須數人一同行使始謂合法之故，即使被上訴人
      於系爭案件第一審提出系爭協議書，證明上訴人確為訴外
      人王武雄所留遺產之分管人，亦難謂系爭租賃契約已合法
      終止；再參酌系爭案件第二審判決即臺灣高等法院95年度
      重上字第239 號判決謂：「……縱使上訴人（即本件上訴
      人）不能單獨終止租約，於遺產分割登記後，上訴人及其
      他繼承人已追認92年7 月22日上訴人與亞太公司之終止租
      約行為，有郵局存證信函、掛號回執及乙○○律師函附卷
      可稽，則上開終止租約之合意，已合法成立」等語，足見
      臺灣高等法院審究系爭協議書後，仍認為上訴人單獨終止
      系爭租賃契約之合法性有疑問，惟因其他契約當事人表示
      事後追認後而生效力。綜上，縱使被上訴人於系爭案件第
      一審提出系爭協議書，亦非絕對確保上訴人可獲得勝訴結
      果，是被上訴人於系爭案件代理上訴人，在第一審訴訟程
      序中未提出系爭協議書，難認有何過失行為可言。
    4.第查，觀諸系爭案件第一審即臺灣臺北地方法院94年度重
      訴字第834 號民事事件兩造當事人所提之書狀（參見上開
      民事卷宗第3 頁、第8 頁、第41頁、第99頁、第137 頁）
      及言詞辯論審理過程（參見上開民事卷宗第58頁、第81頁
      、第135 頁、第146 頁），均未就上訴人可否代表全體繼
      承人終止系爭租賃契約之爭點為實質攻防。且訴訟過程多
      變，法院依法本得據其自由心證而為判決，倘將一切不利
      於委任人之判決結果，事後均歸責於受任律師而強求其負
      責，未免過苛。況誠如前述，縱令被上訴人於系爭案件訴
      訟中提出系爭協議書，雙方當事人或可就此爭點予以攻防
      ，仍無法當然推得上訴人必可獲得勝訴判決之結論。是被
      上訴人有無提出系爭協議書行為，與系爭案件第一審訴訟
      敗訴之結果，自難據此認被上訴人處理委任事務違反善良
      管理人注意義務，而有過失。
    5.綜上所述，上訴人未能舉證證明被上訴人在處理系爭案件
      上有何過失以實其說，則其空言主張，即非可採。
  (二)如前所述，上訴人未能舉證證明被上訴人處理事務有何過失
    存在，則關於上訴人是否受有損害暨損害金額等節，即無庸
    認定，附此敘明。
六、從而，上訴人依民法第544 條規定，請求被告返還20萬元委
    任費用，為無理由。原審為上訴人敗訴之判決，並無不合。
    上訴意旨指摘原判決不當，求予廢棄改判，為無理由，應予
    駁回。
七、末按，「法院為終局判決時，應依職權為訴訟費用之裁判。
    」民事訴訟法第87條第1 項定有明文。查本件上訴為無理由
    ，訴訟費用3,150元應由上訴人負擔。
八、本件判決基礎已臻明確，兩造其餘之攻擊防禦方法及訴訟資
    料，經核與判決基礎不生影響，爰不逐一論駁，併予敘明。
九、據上論結，本件上訴為無理由，依民事訴訟法第436 條之1
    第3 項、第449 條第1 項、第78條、第87條第1 項，判決如
    主文。
中    華    民    國    98    年    1     月    13    日
                  民事第二庭  審判長法官  俞慧君
                              法      官  陳梅欽
                              法      官  陳玉曆
以上正本證明與原本無異。
本件判決不得上訴。
中    華    民    國    98    年    1     月    16    日
                              書  記  官  吳華瑋


司法院資訊處製作；財團法人民間司法改革基金會備份。
